【裁判字號】    87,訴,1476
【裁判日期】    900803
【裁判案由】    貪污等
【裁判全文】
臺灣高雄地方法院刑事判決                        八十七年度訴字第一四七六號
    公  訴  人  臺灣高雄地方法院檢察署檢察官
    被      告  庚○○
    右一被告之
    選任辯護人  葉天來
    被      告  同安股份有限公司
    代  表  人  丁○○○
    被      告  丙○○
    右一被告之  施秉慧
    選任辯護人  柯淵波
    被      告  駿碩實業有限公司
    代表人兼被告  癸○○
    被      告  豐揚實業有限公司
    代表人兼被告  寅○○
    被      告  三宅企業股份有限公司
    代表人兼被告  乙○○
    被      告  戊○○○廠股份有限公司
    代  表  人  辛○○
    被      告  壬○○
                東躍企業股份有限公司
    代表人兼被告  子○○
    右列十位被告之
    共同選任辯護人  盧世欽
右列被告因貪污等案件，經檢察官提起公訴（八十六年度偵字第二二七九九號及八十
七年度偵字第六三四八號），本院判決如左：
    主  文
庚○○、同安股份有限公司、丙○○、駿碩實業有限公司、癸○○、豐揚實業有限公
司、寅○○、三宅企業股份有限公司、乙○○、戊○○○股份有限公司、壬○○、東
躍企業股份有限公司、子○○均無罪。
    理  由
一、公訴意旨詳如附件起訴書所載。
二、違反公平交易法部分：
 （一）公訴人認被告同安股份有限公司、丙○○、駿碩實業有限公司、癸○○、豐
       揚實業有限公司、寅○○、三宅企業股份有限公司、乙○○、戊○○○股份
       有限公司、壬○○、東躍企業股份有限公司、子○○等十二人所為，均違反
       公平交易法第十四條規定，自然人部分應依同法第三十五條規定處罰；法人
       部分應依同法第三十八條規定科處罰金等語。
 （二）按行為後法律有變更者，應適用裁判時之法律。但裁判前之法律有利於行為
       人者，適用最有利於行為人之法律；且犯罪時之法律與裁判時之法律遇有變
       更者，依裁判時之法律處斷，其所謂處斷者，乃論罪科刑一依新法之意，故
       除有該條但書應涉及舊法之情形外，自不許再牽及舊法，此有刑法第二條第
       一項、最高法院二十年上字第一七二號判例俱可參照。再按，犯罪事實應依
       證據認定之，無證據不得推定其犯罪事實。又不能證明被告犯罪者，應諭知
       無罪之判決，刑事訴訟法一百五十四條、第三百零一條第一項前段亦定有明
       文。
 （三）訊據被告等十二人均否認有違反公平交易法之罪嫌，皆辯稱：渠等並無圍標
       之情事，且台電系爭採購案中，向台電公司索取標單者，除被告外，另有其
       他公司廠商，是被告縱涉及聯合行為亦不符合足以「影響市場供需之功能」
       的程度，何況刑法就刑罰法律變更之處理係採「從新從輕主義」，而公平交
       易法第三十五條之規定既已變更，改採「先行政後司法」原則，比較新舊法
       之結果，應以修正後之規定較有利於被告，應適用修正後之新法。而本案被
       告既未曾經主管機關限期命其停止、改正行為或採取必要更正措施，即與修
       正後新法之刑罰前提要件有違，是退一步言，即便本案有公平交易法之適用
       ，適用新法之結果，被告應屬無罪等語。
 （四）經查：公平交易法第三十五條於公訴人所指被告有犯罪行為後之八十八年二
       月三日，業經總統華總一義字第八八０００二五七七０號令公告修正，並於
       同年二月五日生效施行，而修正後之公平交易法第三十五條第一項規定：「
       違反第十條、第十四條、第二十條第一項規定，經中央主管機關依第四十一
       條規劃限期命其停止、改正其行為或採取必要更正措施，而逾期未停止、改
       正其行為或採取必要更正措施，或停止後再為相同或類似行為者，處行為人
       三年以下有期徒刑、拘役或科或併科新台幣一億元以下罰金」。與修正前之
       條文對照觀之，修正後之新法對於違反公平交易法者，規定應先施以行政制
       裁手段即命限期停止、改正或採取必要措施，而行為人未停止、改正其行為
       或採取必要措施，始得科以刑事制裁；且將原先之罰金刑由新台幣 (以下同)
       一百萬元提高至一億元。是若可認為被告行為後，法律已為有利於行為人之
       變更，依新法之規定，而可為被告無罪之諭知，則被告之行為是否構成公平
       交易法第十四條所定之聯合行為要件，即可先暫不論定。是本案之爭點可先
       限定為：公平交易法第三十五條之變更，是否為法律之變更？及其是否為有
       利於行為人之變更？
 （五）按公平交易法第三十五條修正之理由，揆諸該條修正之說明：「一、基於比
       例原則，對於違法行為之制裁，倘有許多措施可行時，宜先用輕罰，俟未能
       達遏阻目的時，始動用重罰。而刑罰為國家對於不法者最後且最重之制裁手
       段，如以行政罰手段足以達管理目的，即應先循行政處罰手段。二、本法為
       經濟法，須配合國內經濟環境，應為最適之管理。現行條文對於濫用市場獨
       占力量等行為逕處刑罰之規定，施行以來迭經業者反映過於嚴苛，學者專家
       亦多次建議經濟秩序行為之管理，宜以行政處理為優先。且本法存有若干不
       確定法律概念如「其他濫用市場地位之行為」、「競爭關係」「相關事業或
       消費者所普遍認知」等，尤須有行政權介入，以為預警。故本法對違反第十
       條、第十四條、第二十條規定之處罰，宜改採「先行政後司法」之處理原則
       ....。」可知，在立法政策上，修正後之新法對於違反公平交易法第二十條
       第一項之處罰，已由原先規定可逕為刑事制裁，基於「比例原則」及「先期
       預警」等理由，轉而在犯罪構成要件上，附加一客觀處罰條件，用以限制國
       家對違反公平交易法行為之刑罰權行使界限。亦即須先由為中央主管機關之
       公平交易委員會為行政處理後，無效果，再論以刑事責任。此一客觀處罰條
       件之附加，應屬刑法第二條第一項之「法律有變更」，固不待深論；且從結
       果來看，因其在實質上已大大地縮減違反公平交易法行為時之可罰性範圍，
       故應較修正前之規定有利於行為人，此並不因修正後條文中之罰金刑規定較
       修正前為重，而有所不同。蓋比較利與不利於行為人，不專以刑之輕重為準
       ，即其他有利於行為人之一切情形，亦應包括在內，須綜合其全部之結果，
       而為比較，再適用有利於行為人之法律處斷（最高法院二十四年度上字第四
       六三四號判例參照）。是本件依刑法第二條第一項前段之規定，應以修正後
       之現行公平交易法第三十五條為適用法。查本件被告未曾經中央主管機關限
       期命停止、改正其行為或採取必要措施之行政程序之事實，有行政院公平交
       易委員會八十八年五月二十五日公法字第一四二六號函復綦詳，應無爭論，
       是被告等十二人所為與現行公平交易法第三十五條第一項規定之構成要件不
       該當，並不構成現行公平交易法第三十五條第一項之罪。此外，復查無其他
       積極證據，足資證明被告犯有公平交易法第三十五條第一項之罪，衡諸前揭
       說明，本件依修正後之新法，既不能證明被告犯罪，自應為上述被告十二人
       均無罪之諭知。
三、貪污部分：
 （一）公訴人另認被告庚○○所為，係犯貪污治罪條例第四條第五款違背職務之收
       賄罪嫌，其圖利犯行為違背職務收賄犯行所吸收，不另論罪；另被告丙○○
       、癸○○、子○○、壬○○及乙○○等五人，另共犯同條例第十條第一項之
       行賄罪嫌云云。
 （二）按犯罪事實應依證據認定之，無證據不得推定其犯罪事實。又不能證明被告
       犯罪者，應諭知無罪之判決，刑事訴訟法第一百五十四條、第三百零一條第
       一項分別定有明文。又事實之認定，應憑證據，如未能發現相當證據，或證
       據不足以證明，自不能以推測或擬制之方法，為裁判之基礎（最高法院四十
       年台上字第八六號判例參照）。而所謂證據，係指足以證明被告確有犯罪行
       為之積極證據而言，該項證據須適於為被告犯罪之證明者，始得採為斷罪之
       資料（參照最高法院六十九年臺上字第四九一三號判例）。又認定不利於被
       告之事實，須依積極證據，苟積極證據不足為不利於被告事實之認定時，即
       應為有利於被告之認定，更不必有何有利之證據，最高法院亦著有三十年上
       字第八一六號判例可資參照。
 （三）第按貪污治罪條例第十條之行賄罪，應以「對於同條例第二條公務人員，關
       於違背職務之行為，行求、期約、或交付賄賂或其他不正利益者」始足當之
       ：次按貪污治罪條例第四條第一項第五款之所謂對於違背職務上之行為收受
       賄賂或其他不正利益者，須以該賄賂或「不正利益」與公務員之「違背職務
       行為」具有對價之密切關聯，方能成立。又是否具有相當的對價關係，法院
       應就違背職務行為之內容、交付者與收受者之關係、賄賂之種類、價額、贈
       與時間等客觀情形加以審酌，最高法院八十四年度台上字第一號判例可資參
       照。
 （四）訊據被告丙○○固不否認於八十六年五月間某日曾與被告庚○○吃過一次飯
       ，共計花費約六百元；被告癸○○、子○○、壬○○、乙○○等四人亦承認
       於八十六年五月二十二日曾與庚○○同去旗津中洲海產店吃喝約五千元，並
       事後至歌唱店唱歌及到舞廳跳舞等事實，惟均堅決否認有賄賂之犯行，辯稱
       ：當天因甲○○、丑○○等人從台北下來高雄，為盡地主之誼，早就約好去
       公司附近之江浙家鄉樓吃飯，嗣庚○○臨時通知他來高雄探視女兒，癸○○
       即一起邀之共餐，因約十餘人多，為避免花費過高，乃改至中洲吃海產，由
       癸○○付了約五千元，其後續攤則由另一友人己○○付帳，吃飯席間並未談
       論公事，其後庚○○更已喝醉，這只是一般禮尚往來之社會應酬，實無不法
       可言等語。
 （五）公訴人認被告等六人涉有違背職務之行賄收賄犯行，係以被告丙○○等人於
       調查局高雄市調查處訊問中供承明白，並有本案通訊監察譯文及錄音帶與本
       件採購案相關資料佐證為其論罪之依據。因此認定被告庚○○明知競標廠商
       有彼此圍標之情事，卻仍積極為廠商之不法利益而將所有標單寄給同安、豐
       揚公司，並曾告知被告寅○○以九十三萬元投標、告知子○○底價一百零七
       萬元，促成廠商達成圍標目的，共計圖利廠商一百零四萬元，被告庚○○不
       但未舉發圍標而違背職務予暗中積極協助，並分別於八十六年五月間先後接
       受被告丙○○及被告癸○○、子○○、乙○○、壬○○等人二次之餐飲娛樂
       等情。
 （六）按所謂違背職務行為，係指依法令規定，於該公務員職務權限範圍內，應為
       而不為或不應為而為，以及職權上雖得為卻執行不當之行為而言。經查，依
       據台電公司內部稽核注意事項，為防廠商名單外洩，採不具名領單並無限供
       應購買，除備圖說全份供閱覽外，標單、標封並可無限制免費供應廠商備索
       ，以利參加投標；底價之核定應由授權主管核定，密送經辦部門主管保管，
       於開標時當場由監標人員會閱。此有台灣電力公司澎湖發電廠八十七年七月
       二十七日澎發供字第一四八號函在審判卷可稽。次者，「成套主啟動空氣閥
       」採購案經第一次及第二次之流標後，至第三次開標始由「雅睿國際有限公
       司」以八十八萬八千三百元含稅最低標進入底標得標，又「油壓缸」採購案
       ，係經三次之流標而終止未辦該項採購，對採購股承辦人均有對外詢價之義
       務，亦有台電澎湖發電廠供應課採購股辦事細則可據，此亦有同廠八十七年
       九月二十三日澎發供字第二四號函在審判卷足憑。再者，零件採購案依規定
       程序公告招標後，主管採購部門為廣布商情，鼓勵競標，對優良之原廠代理
       商都會視個案主動給予電話通知徵詢其是否有意願參與領標，此乃全屬主管
       採購部門之權宜處置積極行為，於公司有利且為法所不禁，且斯時澎湖電力
       緊澀，如零件採購不繼，當有限電之虞，又如經廠商同意領標，則依廠商要
       求，先予代寄標單，再由廠商補寄郵資歸還，此事所常有，以縮短廠商投標
       時程，進而增加各廠商競標機會，同時可避免投標廠商家數未達法定家數而
       造成流標之情形，致浪費人力，延誤時效，影響機組搶修等相關業務之推展
       ，復有同廠八十八年四月十六日澎發供字第一一五號函在審判卷佐證。綜上
       可知，公訴意旨所稱被告庚○○將標單寄給同安、豐揚公司予暗中積極協助
       之情，即係違背其職務之行為，容有誤會。
 （七）至於被告庚○○於八十六年四月二十五日電話中，要寅○○對「成套主啟動
       空氣閥」採購案以九十三萬元投標等情，固有監聽譯文附卷為憑（見偵查卷
       第一七七頁）。然被告庚○○則辯以：「這是第三次標，前二次已流標，由
       於廠商投標意願不高，為了能順利標出去，討論最後建議廠商以九十三萬元
       投標，並無洩露底價，我根本不知底價」云云，核與被告寅○○所供「之前
       庚○○曾向我詢價，我說約要一百多萬元，他叫我算便宜一點，我算一算告
       訴他只能用九十三萬元含稅做」（見本院八十八年四月七日調查筆錄）等語
       相符。此外，被告庚○○堅決否認有向子○○告知底價，被告子○○亦否認
       被告庚○○曾向伊透露「油壓缸」採購案之底價為一百零七萬元，其稱：
       「那是我自己估算，為了表示自己有辦法，才會在電話中向癸○○炫稱該案
       底價已經知道了，實際上根本不是那回事」云云，何況被告癸○○亦當庭表
       示：「根本不相信子○○所說的底價乙事」等語。綜上所述，被告庚○○確
       實明知其所承辦採購案，部分廠商有合作協商之情形，但由於本件四項採購
       案之廠商因機件年限問題而投標意願不高，乃積極與同安、豐揚、東躍等公
       司連繫而過度投入，此從監聽譯文即可明瞭，惟主要目的是希望採購案不要
       流標，不要影響供電，而非對各該廠商有私利之圖，主觀上並無圖利他人之
       意思，客觀上亦無違背職務之行為，是公訴意旨所認被告庚○○圖利上開廠
       商一百零四萬元，尚嫌無據。
 （八）又被告庚○○參加承包廠商之餐會甚至舞廳唱歌跳舞，其行為確有不當，但
       是否屬一般社會交誼，姑且不論，惟貪污治罪條例所謂之違背職務上收受賄
       賂或不正利益罪，必須承辦公務之人員，與行賄者就該承辦人員必須為某職
       務上特定行為有一致合意，且有對價關係，方能屬之，已如前述。經查，被
       告癸○○等人於八十六年五月二十二日聚餐之目的，本於宴請台北友人，並
       非專為招待庚○○，因此共有十餘人參加，至少有一半人數非台電公司承包
       廠商，而海產店之約五千元花費固由被告癸○○支付，惟其後唱歌跳舞之費
       用則由案外人己○○支付，此經證人甲○○、丑○○及己○○在本院調查時
       到庭證述明確（見本院八十七年十二月十七日調查筆錄）。就時間而言，被
       告癸○○宴請庚○○，非於投標前後，卻於事隔月後以邀宴共樂方式為之？
       雙方是否有違背職務後再受賄之合意？並無積極事證足可說明。就參與人數
       言，從被告等人所供及上開證人所證有十餘人以上，確也有多位友人自台北
       南下，席間人員與庚○○業務相關者乃被告癸○○等四人，其餘確係癸○○
       友人無訛，則被告是否藉此餐宴支出而行賄庚○○？實有疑義。再就代價而
       言，海產店固由被告癸○○支付約五千元，參與此餐人數姑且以十位計算，
       庚○○分擔部分未超過五百元，被告丙○○與被告庚○○餐宴，一人餐費約
       三百元，價額非高；加以被告癸○○等人因與庚○○業務上往來而相識，因
       適聞庚○○自澎湖前來高雄，為盡地主之誼而招待共同晚宴，則五百元或三
       百元之代價要難認定係屬行賄之不正利益。
 （九）本院就是否違背職務行為之內容、交付者與收受者之關係、賄賂之種類、價
       額、贈與時間等客觀情形加以審酌，認為被告參與該餐會之事實，難以證明
       該代價與其職務行為有何對價關係，何況被告庚○○與被告癸○○等間亦無
       特定違背職務行為之合意，自難以行賄收賄罪相繩。此外，本件綜合上揭客
       觀事實研判，被告庚○○亦應無欲為圖利投標廠商之犯行，尚不能僅因其曾
       與廠商間在投標前後曾通電話或寄送標單等職務行為，即遽指被告確有圖私
       人不法利益之行為存在。此外，查無其他積極證據足資證明被告有公訴人所
       指犯行，犯罪嫌疑屬有不足，揆諸首揭規定，應為被告等六人所涉貪污行賄
       受賄部分均無罪判決之諭知。
據上論斷，應依刑事訴訟法第三百零一條第一項，判決如主文。
中      華      民      國      九十      年      八      月      三    日
               臺灣高雄地方法院刑事庭
                                      法  官  黃建榮
右正本證明與原本無異。
如不服本判決，應於判決送達後十日內，向本院提出上訴狀。
                                      書記官  葛羽洪
中      華      民      國      九十      年      八      月      三    日


司法院資訊處製作；財團法人民間司法改革基金會備份。
